臺灣屏東地方法院民事裁定
111年度家聲抗字第15號
抗  告  人
即  收養人  鍾鶴庸  

            鍾可芳  

抗  告  人
即被收養人  鍾睿芸  

上列當事人間因聲請認可收養事件，抗告人對於本院於民國111
年5月25日111年度司養聲字第31號裁定不服，提起抗告，本院合
議庭裁定如下：
    主    文
抗告駁回。
抗告程序費用由抗告人負擔。
    理    由
一、抗告人於原審聲請意旨略以：收養人丙○○、甲○○願共同收養
    被收養人乙○○為養子，雙方已訂立收養契約，並徵得被收養
    人生父、生母同意，爰依民法第1079條第1項規定聲請裁定
    認可等語。
二、原審裁定略以：本件收養人、被收養人及被收養人之生父母
    雖表示同意本件收養，然本件聲請起因於收養人丙○○膝下無
    子女而提起，縱認收養人丙○○於被收養人幼時有良好互動，
    渠等間具有良好之親屬關係，然收養人丙○○與被收養人未曾
    長期共同居住，目前生活亦無互相扶持、依附之連結關係，
    是以本件收養雖具收養之形式要件，然收養人與被收養人間
    尚難認有共同生活照顧與扶持依靠之狀態，悖於收養之本質
    且未符合收養之實質要件。再者，本件收養子女契約為111
    年3月16日所簽立，而收養人甲○○係於111年3月15日甫與收
    養人丙○○結婚，收養人甲○○雖為被收養人之舅媽，但渠等間
    尚無深厚之親屬關係，遑論深切之親子關係，復據收養人甲○○到院以「以伊先生想法為主，對於收養沒有特別想法」、
    「無意見」、「同我先生所述」、「以我先生意見為主」等
    陳述，足認伊與收養人丙○○共同聲請僅係基於法律規定，伊
    本身欠缺創設與被收養人發生真正親子關係之意思，實無發
    生收養關係之餘地，本件收養應屬無效，復斟酌收養人等所
    提事證既未達本院依法得予以認可收養之程度，核屬民法第
    1079條之2第3款有其他重大事由違反收養目的之情形，本件
    聲請於法自有未合，不應認可，應予駁回。
三、抗告意旨略以：
　㈠抗告人丙○○：伊係以與抗告人乙○○發生親子關係、共同生活
    並能互相扶持依靠為目的而提起本件聲請，因伊於乙○○幼年
    時曾共同生活一段時間，相處融洽和樂，因此建立較深之親
    情，乙○○幼時也曾向生母鍾和美表達願為伊女兒之意思，鍾
    和美亦多次建議由伊收養乙○○，伊也一直有此意願，然因母
    親於111年3月10日因病住院後隨即於111年3月12日病危，伊
    遂希望在母親有生之年完成終身大事，考量伊與抗告人甲○○
    交往及同居多年，抗告人甲○○與乙○○亦認識且有互動多年，
    情感亦和諧融洽，爰於111年3月15日與抗告人甲○○辦理結婚
    登記，於111年3月16日提出本件收養聲請。
　㈡抗告人甲○○：伊與抗告人乙○○認識互動多年，乙○○逢年過節
    會來家中聚餐，平日有空返回屏東也會前來餐敘、泡茶聊天
    。伊非常歡迎乙○○來家中，伊也會樂於準備烹飪美味佳餚款
    待乙○○，因乙○○待人親切有禮，伊非常喜歡，與乙○○互動非
    常和諧良好。
　㈢抗告人乙○○：伊與抗告人丙○○為甥舅關係，伊幼年時曾與丙○○共同生活一段時間，抗告人丙○○對伊照顧很好，伊遂向生
    母鍾和美表示有高度意願由抗告人丙○○收養為養女，就此收
    養事宜業經生母鍾和美與抗告人丙○○談論許久，其他家人亦
    贊成，伊因此成立本件收養後，於104年間改姓名為乙○○(原
    名吳姿慧)，111年3月25日外婆過世時，亦於訃聞中將伊親
    屬關係列為「內孝孫女」，足見親族間已確認伊與抗告人丙○○之收養關係成立。
　㈣原審未考量抗告人等均有收養及被收養之意願，即認定抗告
    人等間無共同生活照顧與扶持依靠之關係或狀態，欠缺創設
    發生真正親子關係之意思云云，與事實不符，為此請求廢棄
    原審裁定，並准抗告人丙○○、甲○○收養抗告人乙○○等語。
四、得心證之理由：
　㈠按抗告法院認抗告為無理由者，應為駁回抗告之裁定，民事
    訴訟法第495條之1第1項及第449條第1項定有明文；此一規
    定，於非訟事件亦準用之，非訟事件法第46條定有明文。次
    按被收養者為成年人而有下列各款情形之一者，法院應不予
    收養之認可：⒈意圖以收養免除法定義務。⒉依其情形，足認
    收養於其本生父母不利。⒊有其他重大事由，足認違反收養
    目的。又收養應以書面為之，並向法院聲請認可。收養有無
    效、得撤銷之原因或違反其他法律規定者，法院應不予認可
    ，民法第1079條之2、第1079條分別定有明文。次按收養係
    以發生親子身分關係為目的之要式契約行為，必收養者與被
    收養者間有創設親子關係之「合意」，始能成立（最高法院
    79年度台上字第1408號判決意旨參照）。亦即，收養除具備
    書面契約並聲請法院認可之形式要件外，尚須具備實質要件
    ，即需有發生親子關係之意思為之，始足當之。而在收養之
    效力上，養子女與養父母及其親屬間之關係，除法律另有規
    定外，與婚生子女同，同法第1077條第1項亦有明文，故收
    養關係一經成立，將造成雙方親屬關係、姓氏、親權、扶養
    義務、繼承權、近親結婚之限制等權利義務丕變。是以，收
    養人與被收養人間如無創設親子關係之合意，法院自不應予
    以認可。況現代成年收養之實益乃在於收養人與被收養人間
    因長年共同生活、相互照顧、扶持依靠等往來互動積累，而
    存有深厚、強固之親情連結，彼此產生宛若事實上之父母子
    女關係時，當事人得透過上開法律體制，選擇以「事後承認
    」即成年收養之方式，使事實上已存在親子關係之權利主體
    間，產生法律上親子關係之連結效力。惟收養之法律效果影
    響當事人身分上權利義務關係甚鉅，依法即應由國家司法機
    關以公權力積極介入私人間之收養行為，以維護正當之身分
    秩序，併予確保雙方及其本生父母、其他利害關係人之權益
    。是以國家司法機關於認可成年收養時，除應審酌上開法律
    要件，以及當事人間之動機與目的是否符合道德、法律上之
    正當性外，同時亦應深入調查收養當事人間是否存有因長期
    共同生活、相互扶持依靠而產生宛若事實上親子關係等事實
    ，來判斷當事人間是否確有成立成年收養之必要性。
　㈡經查：
　⒈抗告人即被收養人乙○○係成年人，抗告人即收養人丙○○、甲○○均長於被收養人20歲以上，雙方於111年3月16日訂立收養
    契約，並經被收養人之生父吳華忠、生母鍾和美同意，業據
    抗告人等於原審提出戶籍謄本、收養子女契約書、被收養人
    生父、生母同意本件收養之同意書、免扶養同意書、健康檢
    查報告、各類所得扣繳暨免扣繳憑單、108及109年度綜合所
    得稅電子結算網路申報收執聯各1件等件為證(見原審卷第2
    至10頁)，合先敘明。
　⒉次查，被收養人乙○○在家中排行第二，大姊已婚居於屏東，
    三妹已婚在台南工作居住，小弟在屏東工作與父母同住，被
    收養人乙○○現職為舞蹈教師，在高雄、台南兩地任教，於高
    雄租屋居住，假日會返回屏東之原生父母家，收養人丙○○為
    其三舅，其就讀幼稚園中班之前曾在外婆家與收養人丙○○同
    住一段時間，若認可收養也沒有想過與收養人同住，只有假
    日回原生父母家中，晚上才會至收養人家中餐敘聊天，情感
    互動上是自收養關係成立後才認為有差別，之前父親節僅會
    替自己生父過節，但收養後在父親節就會想到替收養人丙○○
    慶祝，認為收養後互動更頻繁，但與收養人甲○○相處時間不
    同，要達到與收養人丙○○相同之情感程度較困難，彼此較無
    話題，相處較像朋友。收養人丙○○與甲○○於111年3月15日結
    婚，婚前已同居16至17年，收養人甲○○與前配偶另育有3名
    子女，均已成年，收養人丙○○自被收養人乙○○幼時即互動良
    善，雙方均有收養及被收養之意願，假日或節慶時經常聚餐
    、至家中泡茶聊天，平時以通訊軟體LINE通話及互動聯絡，
    約1至2個月或1至2週見面一次，雙方情感認同度高，並經家
    族及被收養人原生父母之認可與同意，因而於結婚後翌日即
    111年3月16日簽立收養契約書、同意書而成立收養關係，成
    立收養關係後被收養人仍稱呼收養人丙○○為「舅舅」，仍各
    自居住原有處所，並未共同居住，收養人丙○○及被收養人乙○○均稱欲成立收養關係係因雙方互動頻繁且融洽、彼此親情
    濃厚，能於收養人丙○○年老後協助處理重要文件、老後照顧
    陪伴等事宜及祭拜，收養人甲○○則因收養人丙○○家人反對而
    遲未結婚，直至111年3月15日始辦理結婚，平時與被收養人
    互動較少，僅基於禮貌性互動而已，雙方無親情，對於收養
    一事不願接受，亦難習慣多一人同住，然若不同意恐影響夫
    妻感情，因此願以收養人丙○○之意見為意見，被收養人生母
    鍾和美曾表示如果伊與丙○○登記結婚，丙○○之財產日後會變
    成伊的，因此鍾和美之想法並不單純，伊也不須被收養人照
    顧等情，此有戶籍謄本在卷可稽，復經抗告人等於本件到庭
    陳稱無訛(見本院卷第25至28頁訊問筆錄)，因此，收養人丙○○與被收養人前僅有短暫時間共同生活，收養人甲○○與被收
    養人則完全無共同生活之事實，自亦無相互照顧之依附情感
    關係存在堪以認定，本院實難認渠等已存有如同父母子女間
    深厚、穩固之親情連結關係，本件收養聲請之雙方究竟有無
    實質創設親子關係之真意存在顯非無疑。
　⒊又經本院依職權請家事調查官就本件認可收養子女進行調查
    ，結果略以：「承上調查及分析，經查收養人丙○○、甲○○及
    被收養人為叔嬸姪關係，收養人丙○○與被收養人無實際扶養
    之情感關係，收養人甲○○與被收養人少交流，情感關係淡薄
    ，收養成立後仍會維持現有模式的互動及生活方式，抗告人
    等的互動並不會因收養成立與否而有生活上改變，收養僅為
    法律身分關係改變，無親子關係的實質意義；且收養人甲○○
    係為維持婚姻關係始以收養人丙○○的意願為收養意願，並無
    收養真意，收養人丙○○及被收養人母親的收養動機欲以收養
    形成法律上身分關係地位制衡收養人夫妻間婚姻所衍生法定
    權利，無增進相互間生活扶持義務之效益，本案收養難謂符
    合收養之目的。」等語，有本院111年度家查字第20號家事
    事件調查報告在卷可參。
　⒋本院審酌抗告人等於原審之陳述、上開調查報告，並參酌被
    收養人於本院審理時陳稱：伊是沒有特別想到之後的差別，
    但自從收養人提出聲請之後，伊自己是有決定有差，就是不
    管是感情互動什麼，就會想到他們，上次伊跟家事調查官講
    ，遇到父親節之前都是過伊父親的父親節，但這次自然在父
    親節會想到舅舅即收養人丙○○，伊認為提起本件聲請後，互
    動更頻繁，但與收養人甲○○比較像是朋友，與其感情建立與
    和收養人丙○○之相處時間不同，要達到一樣的感情程度比較
    困難，伊沒有特別想過要與收養人同住，伊只有假日才會回
    原生父母家，回家的晚上才會去收養人家吃飯聊天等語（見
    本院卷第26、27頁），收養人甲○○於本院審理時則稱：伊明
    白告知沒有收養意願時丙○○就很生氣，當初丙○○妹妹就講說
    如果跟丙○○結婚，其財產日後會變成伊的，但伊並無此意思
    ，丙○○妹妹是為了財產問題始提起本件聲請，丙○○之意思則
    不清楚，但要伊共同生活真的無法接受，伊已習慣兩個人生
    活，要多一人生活會造成伊心理負擔，倘若丙○○認為有此必
    要性，伊也只能配合，伊僅是單純配合之人而已等語(見本
    院卷第27頁反面)，可知收養人丙○○與被收養人僅於被收養
    人幼年時期共同生活一段時間，此後收養人與被收養人3人
    間從未建立長年共同生活、相互照顧等程度之往來互動，且
    收養人與被收養人均表示縱使收養認可亦不會改變生活及居
    住之現況，亦不會更改彼此稱呼，且觀以收養人丙○○與被收
    養人間之相處模式，收養人丙○○雖在被收養人生活、成長過
    程予以陪伴、照顧，彼此間建立深厚之親情連結，惟2人間
    係屬甥舅之情，尚無創設親子關係之真意；抑且，收養人甲○○與被收養人間更難謂存在有緊密親情，彼此僅係因收養人
    甲○○與丙○○結婚而產生片段之相處機會，收養人甲○○亦已明
    確表達伊僅為配合收養人丙○○而同意本件收養聲請，伊本身
    實無創設親子關係之意願，自難認收養人2人與被收養人間
    有意創設養父母與養子女關係。再者，本件收養人丙○○與被
    收養人之收養動機，除收養人丙○○期望有可代為處理年老後
    事宜之人外，尚係因收養人丙○○無子嗣，被收養人生母即丙○○之胞妹認為被收養人在收養人身邊有所依靠，往後亦能達
    到「捧斗」之傳承、祭拜祖先之目的，惟倘收養人欲透過本
    件收養達到輔助被收養人生活，或收養人日後事宜由被收養
    人代為處理或繼承、祭拜之目的，亦可藉由其他正當法律程
    序為之，實無須透過改變身分關係之方式。從而，收養人丙○○與被收養人間雖有收養認可後將互相扶持照顧及年老後代
    為處理事務之意思，惟收養人甲○○與被收養人間則無任何共
    識，3人間亦無共同生活之事實，本院實難認其等業已存有
    如同父母子女間深厚、穩固之親情連結關係，是以，依前揭
    規定及說明，尚難認本件有收養之必要性，要無從准予認可
    收養人收養被收養人。準此，原審以本件收養聲請雙方並無
    實質創設親子關係之真意為由，予以駁回，於法並無違誤。
    抗告意旨指摘原審裁定不當，求予廢棄，為無理由，其抗告
    應予駁回，爰裁定如主文。
五、綜上，本件收養既無從認定有必要性，抗告人等聲請本院認
    可收養，自難准許，原審據以駁回本件聲請，於法並無不合
    。從而，抗告意旨指摘原裁定不當，求予廢棄，為無理由，
    自應予駁回。
六、據上論結，本件抗告為無理由，依家事事件法第97條，非訟
    事件法第21條第2項、第46條，民事訴訟法第495條之1第1項
    、第449條第1項、第78條，裁定如主文。
中　　華　　民　　國　　111 　年　　9 　　月　　26　　日
                   家事法庭 審判長法  官　黃惠玲 
                                  法  官  張以岳
                                  法  官  廖文忠
                                  
以上正本係照原本作成。
如不服本裁定應於送達後10日內向本院提出再抗告狀，並繳納再
抗告費新臺幣1,000元。再為抗告應以適用法規顯有錯誤為理由
，並應委任律師為代理人。
中　　華　　民　　國　　111 　年　　9 　　月　　26　　日
                                  書記官　黃佳惠